---
title: "Sprawozdanie 1"
format: pdf
editor: visual
author: Yana Negulescu
editor_options: 
  chunk_output_type: inline
---

```{r, include=FALSE}
knitr::opts_chunk$set(echo = FALSE)
```

## Spis treści:

1.  Wstęp
2.  Opis testów
3.  Próba wyboru testu jednostajnie najmocniejszego spośród wybranych
4.  Podsumowanie

## 1. Opis danych

W tym sprawozdaniu będę analizowała dane dotyczące choroby otyłoścą u ludzi, pobrałam je ze strony internetowej Kagle: <https://www.kaggle.com/datasets/myroslavsobchyshyn/obesity-dataset/data>.

Dane obejmują ocenę poziomu otyłości u osób z krajów Meksyku, Peru i Kolumbii, w wieku od 14 do 61 lat, o zróżnicowanych nawykach żywieniowych i kondycji fizycznej, dane zebrano za pomocą platformy internetowej wraz z ankietą, w której anonimowi użytkownicy odpowiadali na pytania, następnie informacje zostały przetworzone, uzyskując 17 atrybutów i 2111 rekordów.

-   Uzyskane zmienne: Gender, Age, Height i Weight.

-   Zmienne związane z nawykami żywieniowymi: występowanie choroby otyłością w rodzinie (family_history_with_overweight), częste spożywanie żywności wysokokalorycznej (FAVC), częstotliwość spożycia warzyw (FCVC), liczba posiłków głównych (NCP), spożywanie pokarmów między posiłkami (CAEC), dzienne spożycie wody (CH20) oraz spożycie alkoholu (CALC).

-   Zmienne związane ze stanem fizycznym: monitorowanie spożycia kalorii (SCC), częstotliwość aktywności fizycznej (FAF), czas korzystania z urządzeń technologicznych (TUE) oraz używany środek transportu (MTRANS), ocena stanu ciała (NObesity)

Pytanie badawcze: Jak i w jakim stopniu pewne nawyki behawioralne wpływają na otyłość u ludzi.

## 2. Wczytanie danych, nadanie odpowiednich etykiet, typów oraz wartości, obsługa braków danych

```{r, include=FALSE}
library("readxl")
library("ggplot2")
library(dplyr)
library(pROC)
```

Pierwsze sześć wierszów:

```{r}
#Wczytanie danych

dane <- read_excel("Obesity.xlsx")
head(dane)
```

Teraz przeanalizujemy jakie mamy zmienne:

-   Gender (płec): zmienna kategoryczna. Przyjmuje wartości: female/male.

-   Age (wiek): zmienna ciągła. Przyjmuje wartości: 14, ..., 61.

-   Height (wzrost): zmienna ciągła. Przyjmuje wartości: 1.45, ..., 1.98.

-   Weight (waga): zmienna ciągła. Przyjmuje wartości: 39, ..., 173..

-   family_history_with_overweight (choroby w rodzinie): zmienna kategoryczna. Przyjmuje wartości: yes/now. Zamienimy to na 1/0 dla wygodności.

-   FAVC (spożywanie żywności wysokokaloryczne): zmienna kategoryczna. Przyjmuje wartości: yes/no. Zamienimy to na 1/0 dla wygodniejszej analizy.

-   FCVC (ilość spożywanych ważyw dziennie): zmienna ciągła. Przyjmuje wartości: 1, ..., 3.

-   NCP (ilość posiłków głównych): zmienna ciągła. Przyjmuje wartości: 1, ..., 4.

-   CAEC(spożywanie pokarmów pomiędzy posiłkami): zmienna kategoryczna. Przyjmuje wartości: no/Sometimes/Frequently/Always. Zamienimy to na 0/1/2/3 dla wygodności.

-   SMOKE: zmienna kategoryczna. Przyjmuje wartości: yes/no. Zamienimy to na 1/0 dla wygodności.

-   CH2O(spożywanie wody w litrach): zmienna ciągła. Przyjmuje wartości: 1, ..., 3.

-   CALC(częstość spożuwania alkoholu): zmienna kategoryczna. Przyjmuje wartości: no/Sometimes/Frequently/Always. Zamienimy to na 0/1/2/3 dla wygodności.

-   SCC (kontrola kalorii): zmienna kategoryczna. Przyjmuje wartości: yes/no. Zamienimy to na 1/0 dla wygodności.

-   FAF (godziny aktywności fizycznej): zmienna ciągła. Przyjmuje wartości: 0, ..., 3.

-   TUE (czas korzystania z urządzeń w tygodniu): zmienna ciągła. Przyjmuje wartości: 0, ..., 2.

-   MTRANS: zmienna kategoryczna. Przyjmuje wartości: Walking/Bike/Public_Transportation/Motorbike/Automobile.

-   NObeyesdad (Poziom otyłości): zmienna kategoryczna. Definiujemy ją zgodnie z wskażnikiem BMI (wskażnik masy ciała), jaki wynosi$\cfrac{waga}{wzrost^2}$ . Przyjmuje wartości:

    1.  Insufficient_Weight: BMI \< 18,49

    2.  Normal_Weight: 18,5 \< BMI \< 24,99

    3.  Overweight_Level_I: 25,0 \< BMI \< 27,49

    4.  Overweight_Level_II: 27,5 \< BMI \< 29,99

    5.  Obesity_Type_I: 30,0 \< BMI \< 34,99

    6.  Obesity_Type_II: 35,0 \< BMI \< 39,99

    7.  Obesity_Type_III: BMI \> 40

        Dla wygodności zamienimy na -1/0/1/2/3/4/5.

```{r, include=FALSE}
dane <- dane %>% mutate(CAEC = recode(CAEC, 
                                      "no" = 1,
                                      "Sometimes" = 2,
                                      "Frequently" = 3,
                                      "Always" = 4,
                                      .default = NA_real_),
                        CALC = recode(CALC, 
                                      "no" = 1,
                                      "Sometimes" = 2,
                                      "Frequently" = 3,
                                      "Always" = 4,
                                      .default = NA_real_),
                        NObeyesdad = recode(NObeyesdad, 
                                      "Insufficient_Weight" = -1,
                                      "Normal_Weight" = 0,
                                      "Overweight_Level_I" = 1,
                                      "Overweight_Level_II" = 2,
                                      "Obesity_Type_I" = 3,
                                      "Obesity_Type_II" = 4,
                                      "Obesity_Type_III" = 5)) 
dane <- dane %>% mutate(FAVC = recode(FAVC, 
                                      "no" = 0,
                                      "yes" = 1),
                        SMOKE = recode(SMOKE, 
                                      "no" = 0,
                                      "yes" = 1),
                        SCC = recode(SCC, 
                                      "no" = 0,
                                      "yes" = 1),
                        family_history_with_overweight = recode                   (family_history_with_overweight, 
                                      "no" = 0,
                                      "yes" = 1))

head(dane)
```

#### Obsługa braków danych:

```{r,include=FALSE}
dane[!complete.cases(dane),]
```

Mamy 73 braka danych. W stosunku do 2111 rekordów to nie zbyt dużo więc podejmowałam decyzje ich usunąć.

```{r, include=FALSE}
dane <- na.omit(dane)
dim(dane)
```

Teraz mamy 2038 rekordów oraz 17 atrybutów.

## 3. Analiza danych

#### **Histogram** danych `dane$NObeyesdad`

Zobaczymy histogram danych odpowiadujących za stan ciała:

```{r}
ggplot(dane, aes(x=dane$NObeyesdad)) + 
  geom_histogram(bins = 20)+
  ggtitle("Histogram NObeyesdad") +
  xlab("-1 - Niedowaga; 0 - Norma; 1 - Nadwaga I st.; 2 - Nadwaga 2 st.; 3 - Otyłość Ist.; 4 - Otyłość II st.; 5 - Otyłość III st.") +
  ylab("Liczba osób")


```

Widzimy że w naszym datasecie przeważają dane dotyczące osób z otyłością pierwszego stopnia, jednak liczba wszystkich danych dotyczących innych stanów ciała jest mniej więcej na tym samym pożiomie.

#### Mężczyzny i kobiety: ryzyko choroby na otyłość w zależności od wieku

Podzielimy nasze dane na kategorii mężczyżni i kobiety i sprawdżmy w jakim wieku jest najwiękrze ryzyko choroby otyłością spośród kobiet i mężczyżn:

```{r}
dane_kobiety <- dane %>% filter(Gender == "Female")
dane_mezczyzni <- dane %>% filter(Gender == "Male")
ilosc_k <- nrow(dane_kobiety)
ilosc_m <- nrow(dane_mezczyzni)

data <- data.frame(
  Plec = c("Kobiety", "Mężczyźni"),
  Liczba = c(ilosc_m, ilosc_k)
)

ggplot(data, aes(x = Plec, y = Liczba, fill = Plec)) +
  geom_bar(stat = "identity") +
  ggtitle("Liczba kobiet i mężczyzn") +
  xlab("Płeć") +
  ylab("Liczba osób")


```

Odfiltrujemy kobiet ze stanem ciała uznawanym za akceptowalny dla zdrowia, to znaczy normal_weight, owerweight_level_1, overweight_level_2 (ostatnie dwa to stopni nadwagi, nie są chorobą) oraz kobiet chorujących na otyłość. To samo zrobimy dla kategorii mężczyżn.

```{r}
norma_kobiety <- dane_kobiety %>% filter(NObeyesdad == 0| 
                                        NObeyesdad == 1| 
                                        NObeyesdad ==2)

obesity_kobiety <- dane_kobiety %>% filter(NObeyesdad == 3| 
                                   NObeyesdad == 4| 
                                   NObeyesdad ==5)

norma_mezczyzni <- dane_mezczyzni %>% filter(NObeyesdad == 0| 
                                        NObeyesdad == 1| 
                                        NObeyesdad ==2)

obesity_mezczyzni <- dane_mezczyzni %>% filter(NObeyesdad == 3| 
                                   NObeyesdad == 4| 
                                   NObeyesdad ==5)
```

Dalej odfiltrujemy wszystkich po wieku i narysujemy wykresy słupkowe.

```{r}
obesity_kobiety14_20 <- obesity_kobiety %>% filter(Age>= 14, Age<21)
obesity_kobiety21_30 <- obesity_kobiety %>% filter(Age>= 21, Age<31)
obesity_kobiety31_40 <- obesity_kobiety %>% filter(Age>= 31, Age<41)
obesity_kobiety41_50 <- obesity_kobiety %>% filter(Age>= 41, Age<51)
obesity_kobiety51_61 <- obesity_kobiety %>% filter(Age>= 51, Age<=61)

data <- data.frame(
  Wiek = c("14 - 20", "21 - 30", "31 - 40", "41 - 50", "51 - 61"),
  Liczba = c(nrow(obesity_kobiety14_20),
             nrow(obesity_kobiety21_30),
             nrow(obesity_kobiety31_40),
             nrow(obesity_kobiety41_50),
             nrow(obesity_kobiety51_61))
)

ggplot(data, aes(x = Wiek, y = Liczba, fill = Wiek)) +
  geom_bar(stat = "identity") +
  ggtitle("Tendencja otyłości u kobiet") +
  xlab("Wiek") +
  ylab("Liczba osób")
```

To samo zrobimy dla kategorii mężczyżn:

```{r}
obesity_m14_20 <- obesity_mezczyzni %>% filter(Age>= 14, Age<21)
obesity_m21_30 <- obesity_mezczyzni %>% filter(Age>= 21, Age<31)
obesity_m31_40 <- obesity_mezczyzni %>% filter(Age>= 31, Age<41)
obesity_m41_50 <- obesity_mezczyzni %>% filter(Age>= 41, Age<51)
obesity_m51_61 <- obesity_mezczyzni %>% filter(Age>= 51, Age<=61)

data <- data.frame(
  Wiek = c("14 - 20", "21 - 30", "31 - 40", "41 - 50", "51 - 61"),
  Liczba = c(nrow(obesity_m14_20),
             nrow(obesity_m21_30),
             nrow(obesity_m31_40),
             nrow(obesity_m41_50),
             nrow(obesity_m51_61))
)

ggplot(data, aes(x = Wiek, y = Liczba, fill = Wiek)) +
  geom_bar(stat = "identity") +
  ggtitle("Tendencja do otyłości u mężczyżn") +
  xlab("Wiek") +
  ylab("Liczba osób")
```

Z wykresów możemy zauważyć, że najbardziej podatne na otyłość są osoby w wieku 21 - 30 lat, jednak nie wydaje się, aby to było prawdą. Przepuszczam, że skoro te dane sązostały wzięte z wyników ankiet na stronie internetowej, nie są oni zbyt dokładne odnośnie wieku, ponieważ osoby starsze rzadziej korzystają z internetu.

#### **Zależność** zmiennej `NObeyesdad` od reszty zmiennych

```{r, include=FALSE}
Plec <- dane$Gender
Wiek <- dane$Age
Wzrost <- dane$Height
Waga <- dane$Weight
historia_rodziny <- dane$family_history_with_overweight
dużo_kalorii <- dane$FAVC
warzywa <- dane$FCVC
dania_glowne <- dane$NCP
posilki <- dane$CAEC
palenie <- dane$SMOKE
woda <- dane$CH2O
liczenie_kalorii <- dane$SCC
aktywnosc_fizyczna <- dane$FAF
tech_urządzenia <- dane$TUE
alkohol <- dane$CALC
transport <- dane$MTRANS
stan_ciala <- dane$NObeyesdad

data2 <- data.frame(stan_ciala, historia_rodziny,dużo_kalorii, warzywa, dania_glowne, posilki, palenie, woda, liczenie_kalorii, aktywnosc_fizyczna, tech_urządzenia, alkohol)

model <- lm(stan_ciala ~ historia_rodziny + dużo_kalorii + warzywa + dania_glowne + posilki +palenie +woda + liczenie_kalorii + aktywnosc_fizyczna + tech_urządzenia + alkohol, data=data2)
model_info <- summary(model)
print(model_info)

```

R-squared wynosi $0.4312$ , co oznacza że wszystkie zmienne wyjaśniają $43.12\%$ zmiennej zależnej NObeyesdad.

Największy wpływ na zmienną `stan_ciała` mają zmienne `posilki`, `liczenie_kalorii` mają oni silną negatywną korelacje$-0.96890, -0.72495$ blisko -1, co oznacza że kiedu jedna z nich maleje zmienna `stan_ciała` rożnie i na odwrót. Też wielki wpływ mają zmienne `dużo_kalorii` i `warzywa` mają duży współczynnik dodatniej korelacji $0.60457, 0.80530$ blisko 1, to znaczy kiedy jedna z nich rośnie, zmienna stan_ciala też rośnie.

Zmienne `aktywnosc_fizyczna`, `tech_urzadzenia`, `alkohol` mają mniejszy wpływ na zmienną `stan_ciala` niż powyższe. Ich współczynniki korelacji: $-0.35769, -0.26595, 0.41770$

Zmienne `dania_glowne`, `palennie` i `woda` mają najmniejszy wpływ, ich wspołczynniki korelacji $0.04792, 0.19169, 0.13463$ są blisko 0.

#### Mężczyzny i kobiety: ryzyko choroby na otyłość w zależności od spożycia ważyw

Teraz spradżmy jaki wpływ ma spożycie warzyw na stan ciała u kobiet i meżczyżn: obliczymy podstawowe statystyki dla atrybuta FCVC(ilość sporzytych warzyw) każdej kategorii (ludzi z otyłością i bez).

```{r, include=FALSE}

odchylenie_standardowe <- sd(norma_kobiety$FCVC)
summary_stats <- summary(norma_kobiety$FCVC)
summary_stats
odchylenie_standardowe

odchylenie_standardowe <- sd(obesity_kobiety$FCVC)
summary_stats <- summary(obesity_kobiety$FCVC)
summary_stats
odchylenie_standardowe
```

Dla nas jest oczewiste że spożycie warzyw i owoców ma wpływ na zdrowość ciała, ale z naszysz obliczeń można wywnioskować że spożycie warzyw nie ma wielkiego wpływu, bo średnia dla kobiet z pierwszej kategorji wynosi 2,361 oraz odchylenie standardowe 0,5418936, co znaczy że większość wartości znajduje sie w przedziale \[1,8191064; 2,9028936\], oraz dla kobiet z drugiej kategorji średnia wynosi 2,755 oraz odchylenie standardowe 0,4543976, znajdują się oni w przedziale \[2,3006024; 3,00\]

```{r, include=FALSE}

odchylenie_standardowe <- sd(norma_mezczyzni$FCVC)
summary_stats <- summary(norma_mezczyzni$FCVC)
summary_stats
odchylenie_standardowe

odchylenie_standardowe <- sd(obesity_mezczyzni$FCVC)
summary_stats <- summary(obesity_mezczyzni$FCVC)
summary_stats
odchylenie_standardowe
```

Mamy podobne wyniki dla mężczyzn z kategorii 1 i 2, więc wnioskuę, że spożycie warzyw nie ma wpływu na wskażnik BMI.

#### Mężczyzny i kobiety: ryzyko choroby na otyłość w zależności od przypadków otyłości w rodzinie

```{r, include=FALSE}
ob_kob_fam <- obesity_kobiety %>% filter(family_history_with_overweight == 1)
norma_kob_fam <- norma_kobiety %>% filter(family_history_with_overweight == 1)

nrow(ob_kob_fam)/nrow(obesity_kobiety)

nrow(norma_kob_fam)/nrow(norma_kobiety)
```

Okazuje się że spośród kobiet z otyłością u $99\%$ są członki rodziny chore na otyłość, podczas gdy u kobiet nie chorujących ten procent jest znacznie niższy - $73.69\%$

```{r,include=FALSE}
ob_m_fam <- obesity_mezczyzni %>% filter(family_history_with_overweight == 1)
norma_m_fam <- norma_mezczyzni %>% filter(family_history_with_overweight == 1)

nrow(ob_m_fam)/nrow(obesity_mezczyzni)

nrow(norma_m_fam)/nrow(norma_mezczyzni)
```

To samo możemy zobaczyć i u mężczyżn, gdzie u $98.92\%$ meżczyn z otyłością w rodzinie występowały przypadki otyłości, odnośnie $73.11\%$ u mężczyzn nie chorujących.

Oznacza to, że osoby z przypadkami choroby w rodzinie mają większe ryzyko na chorobę otyłością.

#### **Logistyczna analiza regresji**: wpływ użycia użądzeń technologcznych na zdrowie

Teraz skorzystamy z logistycznej analizy regresji do oszacowania wpłuwu użycia użądzeń technologcznych na zdrowie. Musimy skonstułować zależną zmienną binarną `NObeyesdad` (stan ciała) Dlatego odfiltrujemy dane na ludzi z otyłością i bez, oznaczmy ich 1 i 0, oraz skonstrulujemy model.

```{r, include=FALSE}
newdata <- dane %>% mutate(NObeyesdad = recode(NObeyesdad, 
                                      "-1" = 0,
                                      "0" = 0,
                                      "1" = 0,
                                      "2" = 0,
                                      "3" = 1,
                                      "4" = 1,
                                      "5" = 1))

model <- glm(newdata$NObeyesdad ~ newdata$TUE, data = newdata, family = binomial)
summary(model)
```

P-wartości, odpowiednio $0.908$ dla wyrazu wolnego i $3.48e-05$ dla `newdata$TUE` (korzystanie z urządzeń technologicznych). Niska p-wartość wskazuje, że istnieje statystycznie istotna zależność między `newdata$TUE` a szansami na `newdata$NObeyesdad`.

Różnica między Null deviance a Residual deviance wskazuje na to, ile model tłumaczy. Zmniejszenie odchylenia resztowego wskazuje na pewne, ale nie znaczące, dopasowanie modelu.

Narysujemy krzywą ROC(Receiver Operating Characteristic), aby zobaczyć, jak dobrze `newdata$TUE` przewidują `newdata$NObeyesdad`, oraz policzymy współczynnik AUC(Area Under the Curve):

```{r}
newdata$predicted_prob <- predict(model, newdata, type = "response")

roc_result <- roc(newdata$NObeyesdad, newdata$predicted_prob)

roc_data <- data.frame(
  TPR = roc_result$sensitivities, 
  FPR = 1 - roc_result$specificities, 
  Thresholds = roc_result$thresholds
)


auc_value <- auc(roc_result)
ggplot(roc_data, aes(x = FPR, y = TPR)) + 
  geom_line() + 
  geom_abline(linetype = "dashed") +
  annotate("text", x = 0.6, y = 0.4, label = paste("AUC =", format(auc_value, digits=4)), size = 5, color = "blue") +
  labs(title = "Krzywa ROC", x = "False Positive Rate", y = "True Positive Rate") +
  theme_minimal()
```

Wartość AUC powyżej 0.5 oznacza, że model jest lepszy niż losowa klasyfikacja.

Wniosek: model wydaje się mieć pewną zdolność do wyjaśniania zmienności danych, ale wartości odchylenia wskazują na to, że może być jeszcze sporo niewyjaśnionej zmienności.

#### **Logistyczna analiza regresji**: wpływ aktywności fizycznej na zdrowie

Jeszcze raz skorzystamy z logistycznej analizy regresji do oszacowania wpłuwu aktywności fizycznej na zdrowie:

```{r, include=FALSE}
model <- glm(newdata$NObeyesdad ~ newdata$FAF, data = newdata, family = binomial)
summary(model)
```

P-wartości dla współczynników są odpowiednio 0.0218 dla wyrazu wolnego i 8.25e-11 dla `newdata$FAF` (czas aktywności fizycznej). Niska p-wartość dla `newdata$FAF` (znacznie mniejsza niż 0.05) wskazuje, że istnieje statystycznie istotny związek między `newdata$FAF` a szansami na `newdata$NObeyesdad`.

Null deviance: 2806.4 na 2037 stopniach swobody i Residual deviance: 2762.9 na 2036 stopniach swobody. Zmniejszenie odchylenia wskazuje na to, że model z `newdata$FAF` lepiej pasuje do danych niż model zawierający tylko wyraz wolny.

Wpływ `newdata$FAF` na `newdata$NObeyesdad` jest istotny statystycznie i negatywny, co znaczy przy zmniejszeniu aktywności fizycznej wzrasta szansa na chorobę otyłością.

Narysujemy krzywą ROC(Receiver Operating Characteristic), aby zobaczyć, jak dobrze `newdata$FAF` przewidują `newdata$NObeyesdad`, oraz policzymy współczynnik AUC(Area Under the Curve):

```{r}
newdata$predicted_prob <- predict(model, newdata, type = "response")

roc_result <- roc(newdata$NObeyesdad, newdata$predicted_prob)

roc_data <- data.frame(
  TPR = roc_result$sensitivities, 
  FPR = 1 - roc_result$specificities, 
  Thresholds = roc_result$thresholds
)


auc_value <- auc(roc_result)
ggplot(roc_data, aes(x = FPR, y = TPR)) + 
  geom_line() + 
  geom_abline(linetype = "dashed") +
  annotate("text", x = 0.6, y = 0.4, label = paste("AUC =", format(auc_value, digits=4)), size = 5, color = "blue") +
  labs(title = "Krzywa ROC", x = "False Positive Rate", y = "True Positive Rate") +
  theme_minimal()
```

AUC wynosi $0.5732$ co wskazuje na to że zmienna `newdata$FAF` pzewiduje ponad połowe danych.

Model ma pewną zdolność do wyjaśniania zmienności w danych, ale nadal istnieje znacząca niewyjaśniona zmienność (jak wskazuje odchylenie resztowe).

## 4. Podsumowanie

Przeanalizowaliśmy dane dotyczące choroby otyłością spośród kobiet i mężczyzn w różnym wieku. Wyjaśniliśmy, że prowadzenie siedzącego trybu życia, częste korzystanie z urządzeń technicznych (czyli przebywanie w pozycji statycznej), czeste spożywanie wysokokalorycznych potraw powoduje ryzyko na chorobe otyłością. Też wpływ ma przypadki otyłości w rodzinie. Z drugiej strony wyjaśniliśmy, że palenie i piecie wody nie wpływają tak bardzo na ryzyko otyłości.
